【裁判字號】    97,訴,661
【裁判日期】    980914
【裁判案由】    強盜等
【裁判全文】
臺灣桃園地方法院刑事判決              97年度訴字第661 號
                                      97年度訴字第1096號
公  訴  人  臺灣桃園地方法院檢察署檢察官
被      告  戊○○
選任辯護人  李韶生律師
被      告  己○○
選任辯護人  徐建弘律師
被      告  甲○○
                    （現在臺灣桃園監獄執行中）
選任辯護人  許明桐律師
被      告  林一全
                    （現在臺灣臺北監獄執行中）
選任辯護人  周春櫻律師
上列被告因犯強盜等案件，經檢察官提起公訴（96年度偵字第45
81號）暨追加起訴（97年度偵字第22234 號），本院判決如下：
    主  文
戊○○共同以非法方法，剝奪人之行動自由，處有期徒刑壹年，
減為有期徒刑陸月，如易科罰金，以新臺幣壹仟元折算壹日。
己○○共同以非法方法，剝奪人之行動自由，累犯，處有期徒刑
壹年，減為有期徒刑陸月，如易科罰金，以新臺幣壹仟元折算壹
日。
甲○○共同以非法方法，剝奪人之行動自由，處有期徒刑壹年，
減為有期徒刑陸月，如易科罰金，以新臺幣壹仟元折算壹日。
林一全共同以非法方法，剝奪人之行動自由，處有期徒刑壹年，
減為有期徒刑陸月，如易科罰金，以新臺幣壹仟元折算壹日。
    事  實
一、己○○前於民國92年間因妨害自由案件，經本院於92年12月
    5 日以92年度易字第1290號判處有期徒刑2 月確定，並於93
    年3 月10日易科罰金執行完畢，詎己○○仍不知悔改。緣戊○○與乙○○因細故發生爭執，某姓名年籍均不詳綽號「太
    子」之成年男子，乃邀約戊○○、林一全、甲○○、乙○○
    與乙○○之友人即姓名年籍不詳綽號「鳳梨哥」之成年男子
    ，於96年2 月15日凌晨3 時30分許，共同在桃園縣桃園市○○路舊遠東百貨公司樓下談判，對質後，始明白該紛爭係由
    乙○○所造成，綽號「鳳梨哥」之成年男子及乙○○為向戊○○等人賠不是，遂邀約戊○○等人前往桃園縣桃園市○○
    路與中正路口某鴨肉麵線攤請客謝罪。席間，戊○○等人逼
    問乙○○如何解決先前之紛爭，乙○○乃答應賠償新臺幣（
    下同）6,000 元予戊○○，然林一全則表示須支付5 萬元始
    得解決雙方之糾紛，並要求乙○○當場設法籌錢。惟經乙○○以電話聯絡後籌款無著而無力支付前開款項，戊○○見狀
    ，遂電召中途外出購物之林一全駕駛車牌號碼V9-0870 號自
    用小客車返回上開鴨肉麵線攤。戊○○、甲○○及林一全乃
    共同基於妨害自由之犯意聯絡，於96年2 月15日凌晨3 時50
    分許由戊○○與甲○○共同強押乙○○上車，林一全並負責
    駕駛前開自用小客車。乙○○等人上車後，戊○○及甲○○
    則分坐乙○○兩旁以押制乙○○。途中，戊○○及甲○○另
    命乙○○交出身上之背包（內含皮包、存摺、電話簿及行動
    電話2 支等物），並將該背包中之行動電話2 支均關機，以
    此方式切斷乙○○對外之聯絡而控制乙○○之行動自由。甲○○於車上則另以電話聯繫己○○與其等會合。經聯絡後，
    於同日上午6 時30分，林一全乃駕駛前開自用小客車，至桃
    園縣南崁地區某檳榔攤附近與己○○會合上車。己○○上車
    後，即與戊○○等人共同基於妨害自由及意圖為自己不法所
    有之犯意聯絡，四人共同押制乙○○至由林一全提議之桃園
    縣南崁附近山區某友人之住處，下車後，林一全便對乙○○
    恫以：不交付5 萬元即將伊埋掉等語，致使乙○○心生畏懼
    ，因而打電話向其姊姊求借5 萬元，然因乙○○之姊姊於電
    話中向乙○○表示無力支付而未果。戊○○、林一全、甲○○及己○○見乙○○籌款無著，乃於同日下午2 時許，再共
    同強押乙○○搭乘前開自用小客車下山至桃園縣桃園市○○
    路某臺新銀行，停車後，由林一全及甲○○帶同乙○○進入
    銀行內查詢乙○○有無欠稅及可否辦理現金卡等事，詢問完
    畢後，林一全再駕駛前開自用小客車搭載戊○○、甲○○、
    己○○及乙○○等人至桃園縣桃園市力寶紐約社區己○○之
    租屋處。此時，林一全因有事則先行離開，由戊○○、己○○帶同乙○○前往該社區14樓己○○之租屋處留置乙○○，
    甲○○則另於該社區樓下某便利商店打電動玩具。嗣於同日
    下午2 時後之某時，林一全再以電話聯絡戊○○要求其帶同
    乙○○至桃園縣桃園市戶政事務所（下稱戶政事務所）辦理
    戶籍謄本2 張，作為以乙○○之名義辦理貸款之用，然因戊○○徹夜未眠而體力耗盡，遂指示己○○與於該社區樓下打
    電動玩具之甲○○帶同乙○○前往戶政事務所辦理戶籍謄本
    ，並將乙○○之前開背包留置於己○○租屋處由戊○○看管
    之。不久，甲○○、己○○及乙○○搭乘計程車抵達戶政事
    務所後，甲○○因另須繳交照片以供其保護管束報到之用，
    乃至戶政事務所自動照相機處照相，而由己○○負責看管乙○○，乙○○見此機會，乃趁甲○○至自動照相機處照相及
    己○○不注意之際，於辦理櫃臺前以手勢及眼神告知戶政事
    務所職員丙○○其遭挾持之訊息，並央求丙○○報警。丙○○獲悉後，即寫紙條告知戶政事務所股長丁○○乙○○之求
    救訊息，丁○○見狀後隨即報警。警方據報後前往現場，乃
    當場逮捕甲○○及己○○，甲○○於警方到場逮捕期間，又
    另以手機傳發簡訊「警察過去了快跑」通知戊○○逃亡，戊○○獲悉後，便攜帶乙○○之上開背包逃離己○○之上開租
    屋處。嗣戊○○經警方通知到案後，警方經其同意在其位於
    桃園縣龜山鄉○○○路47號之住處執行搜索，扣得乙○○之
    上開背包，並循線查獲林一全，始悉上情。
二、案經桃園縣政府警察局桃園分局報請臺灣桃園地方法院檢察
    署檢察官偵查起訴暨追加起訴。
    理  由
壹、證據能力方面
一、按被告以外之人於偵查中向檢察官所為之陳述，除顯有不可
    信之情況者外，得為證據，刑事訴訟法第159 條之1 第2 項
    定有明文。查證人乙○○、丁○○、丙○○、證人即共同被
    告戊○○、己○○、甲○○於偵查中向檢察官所為之陳述，
    均經具結，且自筆錄內容觀之，並無不正取供之情事，而無
    顯不可信之情況，依上開規定，自有證據能力。
二、復按刑事審判上之共同被告，係為訴訟經濟等原因，由檢察
    官或自訴人合併或追加起訴，或由法院合併審判所形成，其
    間各別被告及犯罪事實仍獨立存在。故共同被告對於其他共
    同被告之案件而言，為被告以外之第三人，本質上屬於證人
    ，為確保被告對證人之詰問權，證人於審判中，應依法定程
    序，到場具結陳述，並接受被告之詰問，其陳述始得作為認
    定被告犯罪事實之判斷依據（最高法院93年台上字第5726號
    判決意旨參照）。故被告戊○○、己○○、甲○○及林一全
    雖同為本案被告，然公訴人援引被告戊○○、己○○及甲○○於警詢及偵查中所為之陳述為其餘被告犯行之證據，則就
    被告戊○○、己○○、甲○○及林一全而言，被告戊○○、
    己○○、甲○○之陳述無異屬「被告以外之人」之陳述。然
    本院於審判中，已依法定程序傳喚戊○○、己○○、甲○○
    到場具結陳述，並接受被告之詰問，揆諸上開說明，戊○○
    、己○○、甲○○於警詢及偵查中之陳述，自得作為認定被
    告犯罪事實之判斷依據。
貳、事實認定方面
一、訊據被告戊○○、甲○○及林一全於本院審理時對其等於上
    揭時地剝奪被害人乙○○行動自由之犯行均坦承不諱（見本
    院審理卷二第80頁），核與證人乙○○、丁○○、丙○○、
    證人即共同被告戊○○、己○○、甲○○證稱被告戊○○、
    甲○○及林一全於上揭時地共同押制被害人乙○○上車後，
    命被害人乙○○交付其背包1 只，再將乙○○之行動電話關
    機，藉以剝奪被害人乙○○之行動自由，後再共同押制乙○○至桃園縣南崁山區，下山後又共同強令乙○○至桃園縣桃
    園市某臺新銀行詢問現金卡之事及至戶政事務所辦理戶籍謄
    本之證詞相符，復有扣案被害人乙○○之上開背包1 只（內
    含皮包、存摺、電話簿及行動電話2 支等物）可資佐證，足
    認被告戊○○、甲○○及林一全於上揭時地共同以其他非法
    方法剝奪被害人乙○○之行動自由之犯行，洵堪認定。
二、訊之被告己○○矢口否認其有共同以其他非法方法剝奪被害
    人乙○○行動自由之犯行，辯稱：伊僅係受被告甲○○之邀
    而上車，因為被告甲○○要去保護管束報到要伊陪同去拍照
    ，會去山上是因為伊肚子痛要上廁所，伊對於被告戊○○、
    甲○○及林一全等人剝奪被害人乙○○之行動自由並不知情
    而無犯意聯絡云云。惟查：
(一)稽之證人乙○○於偵訊時證稱：伊在車上被壓制的途中，有
    跟被告己○○交談，是用國語，被告己○○也聽得懂一點臺
    語，被告己○○應該是在伊被帶到山上時，知道伊是被押著
    ，因為伊在山上的時候，有叫被告己○○帶伊去找廁所，伊
    有問被告己○○不知道伊被押著嗎，被告己○○則回答伊說
    原來是這樣子，被告己○○知道伊被押在山上，也沒有放伊
    走。被告己○○也有叫伊將伊的背包交給戊○○，被告己○○是擔任看管伊的角色，被告己○○也知道戊○○等人有向
    伊要5 萬元。後來伊又被載到力寶紐約社區，被告林一全就
    打電話給被告戊○○叫被告戊○○帶伊去戶政事務所辦戶籍
    謄本2 份，被告戊○○就叫被告己○○帶伊去戶政事務所，
    被告己○○叫伊把背包拿給被告戊○○，到戶政事務所以後
    ，被告己○○及被告甲○○說先申請2 份，伊趁被告己○○
    不注意之時，就請戶政事務所的小姐幫伊報警。伊行動自由
    受限制時無法自行離開，因為被告戊○○、甲○○、己○○
    、林一全看管著伊，被告甲○○在戶政事務所當時是在照相
    等語（分別見臺灣桃園地方法院檢察署96年度偵字第4581號
    偵查卷宗第136 頁至第137 頁、第97頁、第106 頁）歷歷。
    證人即同案被告戊○○警詢時亦證稱：伊後來叫被告林一全
    開車過來，被告甲○○就右手牽著乙○○的手，口中唸著上
    車，所以伊就跟乙○○、被告甲○○及被告林一全上車，由
    被告林一全開車，伊跟被告甲○○及乙○○坐後座，直到被
    告甲○○打電話給被告己○○，就約在桃園縣南崁的一處檳
    榔攤會合，等被告己○○來的時候，已經是早上6 點30分左
    右。後來下山後，到被告己○○力寶紐約住處休息，伊很累
    想休息，被告甲○○及己○○就帶乙○○出去。後來被告甲○○傳簡訊給伊說警察過去了快跑，伊就帶著乙○○的背包
    回家等語（見同上偵卷第15頁至第16頁）；其於偵訊中復證
    稱：要帶乙○○到山上去，是被告林一全的主意，被告林一
    全叫乙○○坐後座中間，伊跟被告甲○○則坐於後座兩旁，
    到山上的時候，那是在南崁附近的地方，是被告林一全朋友
    的家，被告林一全等人叫被告甲○○去買早餐，被告己○○
    也在外面看。伊與被告林一全等人有叫乙○○叫他姊姊拿錢
    來，不然不放他回去等語。去戶政事務所當時是要乙○○去
    辦戶籍謄本去貸款，因為乙○○當天沒有帶身分證所以沒辦
    法辦貸款，所以由被告己○○帶乙○○去戶政事務所辦戶籍
    謄本，伊跟被告己○○說乙○○不會辦，所以叫被告己○○
    帶伊去辦等語（見同上偵卷第82頁、第103 頁、第178 頁、
    第183 頁、第193 頁）。證人即共同被告甲○○於警詢時亦
    證稱：當時乙○○上車後，伊坐在車子的左後方，被告戊○○坐在車子的右後方，被告己○○坐在副駕駛座，而乙○○
    是坐在伊跟被告戊○○中間，要到桃園蘆竹鄉南天宮山上是
    被告林一全提議的，被告林一全提出後，大家都沒有意見。
    在南天宮山上的時候，乙○○有跟被告林一全說不要這樣子
    等語（見同上偵卷第27頁）；其於偵訊時復結證：伊與被告
    己○○是被告戊○○叫上車的，上車以後也沒有問說要去哪
    裡，到了山上以後已經天亮了，是在蘆竹南天宮附近，是被
    告林一全認識朋友的房子，到了以後伊就去買早餐，其餘的
    人就進去屋內，大家吃完早餐以後，伊就跟被告林一全、被
    告戊○○、被告己○○及乙○○一同搭車下山，下山時，由
    被告林一全駕駛，伊坐在副駕駛座，乙○○坐在後座中間，
    被告戊○○及被告己○○怎麼坐伊忘記了，後來到了己○○
    力寶紐約住處，伊就到樓下便利商店打彈珠臺，被告戊○○
    及被告己○○就跟著乙○○一起上樓，後來伊因為要照相，
    所以被告己○○及伊還有乙○○則一起坐計程車到戶政事務
    所，乙○○坐在中間，伊跟被告己○○則坐在兩旁，到戶政
    事務所的途中，伊還有拿被告己○○的行動電話幫乙○○撥
    給乙○○的老婆，但是沒接通，後來到了戶政事務所以後，
    伊拍完照，警察就來了等語（見同上偵卷第101 頁至第102
    頁）明確；其另於本院審理時結證：談判到最後的結果，有
    人說走走走沒錢就走，上車後，伊坐在後座，第二次上車時
    （從山上離開時）則坐在副駕駛座，被告己○○下山時是坐
    在後座，被告己○○會來是伊打電話聯絡的，雖然被告己○○有跟伊表示很想睡覺，但是伊還是叫被告己○○來，到山
    上以後，因為要先回家一趟，所以有叫被告己○○幫伊看一
    下。後來去戶政事務所時，被告己○○與乙○○一起下樓，
    再一起搭計程車去戶政事務所，在計程車上，伊有叫乙○○
    打電話給他太太報平安，但是手機沒有通，在計程車上乙○○坐在後座中間，伊與被告己○○則坐在乙○○兩側等語（
    見本院審理卷二第63頁背面至第65頁、第68頁、第70頁）屬
    實。另證人即戶政事務所承辦人員丁○○於偵訊時亦結證：
    96 年2月15日下午3 時30分許在戶政事務所因為伊同事傳來
    紙條說有人被挾持，請代為報警，伊就打電話到中路派出所
    報案，伊當時看了一下，報案的民眾（即乙○○）坐在受理
    櫃臺前面，神情有點緊張，並未來去走動，一直坐在櫃臺前
    面等語（見同上偵卷第172 頁）。證人即於戶政事務所接獲
    乙○○紙條之櫃臺人員丙○○於偵訊時亦證稱：當時有民眾
    要辦理戶籍謄本，該民眾（即乙○○）好像有2 名男子陪他
    來，但是該2 名男子是坐在等待區，該民眾（即乙○○）趁
    該2 名男子不注意的時候，向伊比手勢用眼神暗示伊往後看
    ，伊當時不知道是什麼意思，該民眾就小聲的跟伊說他被挾
    持，要伊報警，但是伊不方便離開，就寫紙條要隔壁的同事
    報警等語（見同上偵卷第171 頁）明確；其於本院審理時復
    結證：當時伊幫乙○○辦理的時候，乙○○向伊使眼色並小
    聲告訴伊有人挾持他，請伊報警，當時確實有2 名男子陪乙○○等語（見本院審理卷一第125 頁）。細繹上開證人之證
    詞，就被告戊○○等人如何押制被害人乙○○行動自由之情
    節，均互核相符，並無瑕疵可指，堪信屬實。而相互勾稽上
    開證人之證詞可知，被告己○○上車後至桃園縣南崁山區被
    告林一全友人之住處時，乙○○即已明確向被告己○○表示
    其受被告戊○○等人之挾持。而被害人乙○○受被告戊○○
    押制至桃園縣南崁山區被告林一全友人住處後，被告戊○○
    亦曾向被害人乙○○表示須付錢否則無法脫身之語，一路陪
    同被害人乙○○至桃園縣南崁山區之被告己○○，知悉明白
    被害人乙○○係受被告戊○○等人控制行動自由，當屬合理
    之認定。且觀諸被害人乙○○及被告戊○○等人共同搭乘被
    告林一全所駕駛上開自用小客車及被告己○○、甲○○與乙○○搭乘計程車前往戶政事務所之座位分配，被害人乙○○
    始終坐於後座中間位置，顯見被告戊○○等人押制被害人乙○○搭乘被告林一全所駕駛之上開自用小客車及被告甲○○
    帶同被害人乙○○前往戶政事務所時，均安排被害人乙○○
    坐於後座中間係為防免被害人乙○○趁隙開車門脫逃之意甚
    明。另外，被害人乙○○與被告己○○及甲○○共乘計程車
    至戶政事務所，被告甲○○已另至自動照相機處照相，此時
    ，僅留被告己○○於被害人乙○○左右，然被害人乙○○並
    未藉機逃亡，反而不敢輕舉妄動向戶政事務所櫃臺人員暗示
    訊息低聲呼救，足見被告甲○○雖離開被害人乙○○身旁，
    然被害人乙○○仍懾於被告己○○之實力掌控而不敢反抗，
    至為灼明。是綜上各端，被告己○○受被告甲○○之邀而隨
    同被告戊○○等人陪同被害人乙○○至桃園縣南崁山區，其
    對於被害人乙○○受被告戊○○等人剝奪行動自由已有認識
    ，而被告己○○有此認識，仍參與被告戊○○等人剝奪被害
    人乙○○行動自由之行為，於上開自用小客車及計程車內於
    旁看管被害人乙○○，並帶領被害人乙○○前往戶政事務所
    櫃臺前辦理戶籍謄本而監視之，足認其與被告戊○○等人就
    剝奪被害人乙○○行動自由之犯行有犯意之聯絡及行為之分
    擔，被告己○○共同以其他非法之方法剝奪被害人乙○○之
    犯行，應堪認定。
(二)被告己○○雖以上詞置辯。然被告己○○先於警詢時供述：
    沒有人提議說要帶乙○○上山，伊會去跟被告戊○○會合是
    因為被告甲○○打電話給伊，第二通是被告戊○○打的，說
    叫伊去大廟（即景福宮，位於桃園縣桃園市○○路與三民路
    口）那邊，伊騎機車到大廟後，被告戊○○叫伊改搭計程車
    到南崁交流道附近會合等語（見同上偵卷第36 頁 至第37頁
    ）：其於偵訊時復供稱：伊會上車，是因為被告戊○○早上
    打電話給伊問有沒有事，叫伊出來，伊說好，所以伊才從觀
    音的家中出來會合，到南崁是因為買檳榔，途中有經過山上
    的一間破房子，會停下來是因為，伊跟駕駛人說伊肚子痛要
    上廁所才會停在那裡等語（見同上偵卷第78頁、第110 頁）
    ；其於本院審理時則證稱：96年2 月15日當天早上是被告甲○○打電話給伊說要去伊住處一下，掛完電話以後伊就跟他
    們約在伊力寶紐約住處附近的大廟見面，伊就帶他們去伊住
    處，力寶紐約住處是伊住的，當時一人在中壢，伊從中壢騎
    機車過來跟他們會合，當天是在大廟附近上車，要去南崁是
    因為要去買檳榔及飲料，後來會經過山區是因為要回伊力寶
    紐約之住處會經過半山腰才會到山區等語（見本院審理卷一
    第215 頁至第221 頁）。依被告己○○於警詢、偵訊及本院
    審理時之供述可知，其對於究竟是「被告戊○○」或「被告
    甲○○」邀約其出門、其究竟至「桃園縣觀音鄉」或「桃園
    縣中壢市」騎機車出發與被告戊○○等人會合、其究竟係至
    「桃園縣桃園市大廟（即桃園縣桃園市○○路與三民路口）
    」或至「國道一號高速公路南崁交流道」搭乘被告林一全所
    駕駛之上開自用小客車等節，已有前後不一之瑕疵，是否可
    信，誠然有疑。且稽之證人即同案被告戊○○及甲○○之上
    開證詞可知，被告戊○○押制被害人乙○○前往桃園縣南崁
    山區友人住處係因被告林一全之提議，而同車之被告戊○○
    等人並無意見，而與被告己○○辯稱其等會至桃園縣南崁山
    區，係因為返途會經過半山腰，而至某民宅下車係因其肚子
    痛想上廁所而下車等語，迥然不同，實難盡信。再者，依被
    告戊○○押制被害人乙○○之相關路線觀之，被告戊○○等
    人押制被害人乙○○上車後，先至桃園縣蘆竹鄉○○○○道
    與被告己○○會合，後再至桃園縣蘆竹鄉南崁某山區下車，
    後再返回被告己○○力寶紐約之住處（位於桃園縣桃園市○○路附近），顯與被告己○○供稱被告邀約伊至現場係要至
    伊力寶紐約住處休息等語不同，果若被告戊○○等人邀約被
    告己○○出門會合之目的僅如此單純，被告戊○○等人又何
    須如此蛇足之舉，先帶被害人橫跨桃園縣市至南崁山區後再
    返回被告己○○之力寶紐約住處？顯與常情相違。甚且，由
    桃園縣蘆竹鄉○○○○道行駛至被告己○○位於桃園縣桃園
    市○○路之力寶紐約住處，經由省道1 號即可直達，並無須
    迂迴遠繞山區道路返回力寶紐約大樓，益徵被告己○○之上
    開辯詞，與常理不符，不足採信。又者，被害人乙○○由被
    告己○○力寶紐約住處離開至戶政事務所，係與被告己○○
    、甲○○同坐於計程車之後座，而由被害人乙○○坐於中間
    ，被告甲○○及己○○分坐於左右。衡情，被告己○○、甲○○及被害人乙○○係成年男子，被告己○○及甲○○亦非
    瘦弱之人，竟無人坐於計程車之副駕駛座，誠若被告己○○
    對被害人乙○○遭被告甲○○等人剝奪行動自由不知情，其
    又何須與被害人乙○○及被告甲○○同擠於計程車後座，並
    由被害人乙○○乘坐中間之理？足徵被告己○○對於被害人
    乙○○受被告甲○○等人剝奪行動自由而看管其行動乙情，
    並非不知情。此外，被害人乙○○抵達戶政事務所以後，被
    告甲○○即至戶政事務所之自動照相機處照相，已如上述，
    果若被告己○○對被告甲○○剝奪被害人乙○○之行動自由
    乙情並不知情而無參與該行為，被害人乙○○應當趁被告甲○○無暇看管之際而脫逃，豈有不敢張揚而須低掩其求救行
    為之理？亦徵被告己○○辯稱其對於被害人乙○○遭剝奪行
    動自由不知情亦無參與等節，核屬輕卸之詞，要無足採。
(三)綜上所述，被告己○○對被害人乙○○受剝奪行動自由知情
    ，而與被告戊○○等人有犯意之聯絡，並有參與剝奪被害人
    乙○○行動自由之行為，已可認定。且被告己○○之上開辯
    詞，有前後不一之瑕疵，亦與同案被告之證詞矛盾參差，並
    與經驗法則有所違背，並不足採。是被告己○○於上揭時地
    共同以其他非法方法剝奪被害人乙○○行動自由之犯行，應
    堪認定。
三、訊之被告戊○○、己○○、甲○○及林一全均矢口否認有於
    上揭時地共同向被害人乙○○恫以：不交付5 萬元即將伊埋
    掉等語，致使乙○○心生畏懼，因而打電話向伊之姊姊求借
    5 萬元而未果之恐嚇取財未遂犯行，被告戊○○、林一全均
    辯稱：伊等均無向被害人乙○○說過此語云云；被告甲○○
    辯稱：當時伊係下山去買早餐，並無恐嚇乙○○云云；被告
    己○○則辯稱：伊並沒有參與恐嚇乙○○之事，伊並不知情
    而無參與犯罪之意思云云。經查：
(一)稽之證人乙○○於偵訊時結證：伊因為與被告戊○○發生糾
    紛而在上開鴨肉麵線攤請客謝罪，席間被告林一全即向伊表
    示須拿出5 萬元賠紅包給被告戊○○，伊說沒有這麼多錢，
    被告林一全就向伊表示要載伊到山上做掉，後來伊就被押上
    車，到了山上的時候，被告林一全就跟伊說不配合的話就要
    將伊種在土裡面，又帶伊去看山豬跟土狗，說把伊丟進去一
    定會被咬死，後來，被告林一全就拿電話給伊叫伊打電話向
    伊姊姊借5 萬元不然會被人種掉，然伊姊姊說沒辦法叫伊自
    行處理，電話掛斷後約1 個半小時，被告林一全等人就將伊
    押下山，並帶往桃園縣桃園市○○路某臺新銀行查詢伊是否
    欠稅及可否辦理現金卡，後來沒辦成，被告戊○○等人又將
    伊押至介壽路之力寶紐約社區，後來到下午2 、3 點時，被
    告戊○○就叫被告己○○帶伊去戶政事務所說要辦理戶籍謄
    本，而被告己○○叫伊將背包交給被告戊○○保管，到了戶
    政事務所以後，被告己○○及甲○○說要申請戶籍謄本2 份
    ，伊趁被告己○○不注意，而被告甲○○正在拍照時拜託戶
    政事務所的小姐幫伊報警。被告己○○對伊受被告戊○○等
    人剝奪行動自由知情，也知道被告戊○○向伊要5 萬元等語
    （見同上偵卷第96頁至第97頁、第136 頁至第137 頁）歷歷
    。另證人即同案被告戊○○於警詢時亦證稱：當時在鴨肉麵
    線攤時，有人說要乙○○拿出5 萬元來解決，但後來乙○○
    籌款無著，伊就跟乙○○說走我們上車，被告甲○○就拉著
    跟乙○○的手口中並唸著上車，後來到了山上的時候，有人
    叫乙○○去籌5 萬元來和解。在車上時，是被告甲○○命乙○○交出背包給伊保管等語（見同上偵卷第15頁至第17頁）
    ；其於偵訊時復證稱：伊等是叫乙○○向姊姊拿5 萬元出來
    ，不拿錢來處理就不放乙○○回去，拿乙○○的背包是為了
    怕乙○○走掉，叫乙○○去戶政事務所辦戶籍謄本的目的為
    了要貸款等語（見同上偵卷第177 頁、第183 頁、第193 頁
    ）明確；其於本院審理時復結證：當時本來伊與乙○○的糾
    紛要用包紅包6,000 元解決，但是被告林一全說要5 萬元，
    5 萬元乙○○拿不出來，伊與被告林一全、甲○○就叫乙○○上車，然後叫乙○○把背包交出來並命乙○○將手機關機
    ，關機的目的是怕乙○○報警，從乙○○上車後到案發，都
    是為了紅包錢的事要處理，伊叫乙○○打電話跟家人要錢，
    但是沒有要到錢。不讓乙○○回家，怕乙○○報警，還帶去
    力寶紐約，最後還帶去戶政事務所，為了就是看能不能拿到
    紅包，伊只要紅包6,000 元，剩下的4 萬4,000 元是被告林
    一全要的，被告甲○○也有分，但是沒有講到說要分多少，
    是在鴨肉麵線攤講好要分給被告，當時被告甲○○就是出來
    幫伊跟乙○○解決糾紛，伊跟被告甲○○說如果6,000 元有
    拿到，伊與被告甲○○及林一全平分，被告甲○○是叫乙○○拿錢出來解決糾紛，而被告己○○則是被告甲○○找來的
    等語（見本院審理卷二第34頁至第36頁、第41頁至第42頁）
    屬實。證人即同案被告甲○○迭於警詢、偵訊時證稱：在鴨
    肉麵線攤，有人叫乙○○拿5 萬元出來解決，伊等就在鴨肉
    麵線攤等乙○○打電話通知拿錢過來，但是乙○○沒有拿到
    錢，到了凌晨4 時左右，伊與被告戊○○就帶乙○○上了被
    告林一全所駕駛的上開自用小客車，到了桃園縣蘆竹鄉南崁
    的南天宮後，伊就去買早餐給大家吃，下山以後就去力寶紐
    約社區，伊留在樓下打電動隨後伊就與被告己○○及乙○○
    搭計程車去戶政事務所，伊就去拍照等語（見同上偵卷第26
    頁、第78頁）；其於本院審理時復結證：當時在鴨肉麵線攤
    是要解決乙○○與被告戊○○的糾紛，最後講到的金額是5
    萬元，但是乙○○拿不出來，就有人說走走走，沒有錢就走
    ，後來伊就跟著上車，到了山上以後，伊就離開去買早餐。
    要到山上是被告林一全提議的，被告己○○會到現場來，是
    伊打電話叫被告己○○過來的等語（見本院審理卷二第63頁
    至第64頁、第68頁）屬實。細繹證人乙○○、證人即同案被
    告戊○○、甲○○之證詞可知，被害人乙○○遭被告戊○○
    等人自鴨肉麵線攤押至桃園縣蘆竹鄉南崁山區、力寶紐約社
    區及戶政事務所各地，係為解決被害人乙○○與被告戊○○
    之間之糾紛，而該糾紛之被害人乙○○必須交付5 萬元始得
    解決。衡情，被告戊○○等人將被害人乙○○自鴨肉麵線攤
    押制離開後，果欲逼迫被告乙○○交付5 萬元，被告戊○○
    等人尚無須將被害人乙○○之背包扣留並將行動電話關機，
    其等自得命被害人乙○○撥打電話四處借款，或直接帶領被
    害人乙○○前往其姊姊之住處借款，或直接帶領被害人乙○○待天亮之後直接至銀行、戶政事務所辦理信用卡及戶籍謄
    本用以貸款交付該款項。然被告戊○○等人卻先命被害人乙○○交付背包並將其行動電話關機而切斷對外聯絡，復押制
    乙○○帶往山區後命其下車。顯見被告戊○○等人將被害人
    乙○○帶至僻壤無人之地，目的無非係為使被害人乙○○心
    生畏怖後乖乖就範。復佐以被害人乙○○遭被告戊○○、己○○、甲○○及林一全等人押至山區以電話向其姊姊求借5
    萬元無著後，再遭被告戊○○、己○○、甲○○及林一全等
    人輾轉帶往臺新銀行及戶政事務所等地，足徵被告戊○○證
    稱其等目的係欲以被害人乙○○之名義向銀行貸款以支付前
    開5 萬元之金額，洵屬可信。而觀諸被告戊○○等人鍥而不
    捨要求被害人乙○○交付5 萬元之動機，足認被害人乙○○
    指述其於山區曾遭受被告戊○○等人恫以上詞並要求交付前
    開款項乙情，衡非子虛捏編，洵堪信實。綜上所述，被告戊○○、己○○、甲○○及林一全於上揭時地共同將被害人乙○○帶往山區後恫以上詞，致被害人乙○○心生畏怖而四處
    籌款未果，其等復為達成逼迫被害人乙○○交付前開款項之
    目的，另將被害人乙○○帶往臺新銀行查詢辦理現金卡及欠
    稅事項，再由被告甲○○及己○○帶同被害人乙○○前往戶
    政事務所等地強令其辦理戶籍謄本而遭警查獲等節，已可認
    定。是被告戊○○、己○○、甲○○及林一全共同基於意圖
    為自己或第三人不法所有之犯意聯絡，以恐嚇使被害人乙○○將財物交付而未遂之犯行，洵堪認定。被告戊○○、林一
    全空言無向被害人乙○○說過此語云云，核屬卸責之詞，並
    不可採。
(二)被告甲○○雖另辯稱其當時係下山去買早餐，並未對被害人
    乙○○為恐嚇云云；被告己○○雖辯稱伊並沒有參與恐嚇乙○○之事，伊並不知情而無參與犯罪之意思云云。惟查，被
    害人乙○○若未交出5 萬元予被告戊○○等人，被告戊○○
    等人就不放被害人乙○○回去、而在鴨肉麵線攤已經講好5
    萬元如何由被告戊○○、甲○○及林一全分配、被告己○○
    係由被告甲○○聯絡至現場，被告己○○對於乙○○必須交
    付5 萬元亦知情等節，業據證人乙○○、證人即同案被告戊○○證述明確，已如上述。且被告戊○○等人押制被害人乙○○至桃園縣蘆竹鄉南崁山區、力寶紐約社區及戶政事務所
    各地，目的係為取得被害人乙○○5 萬元之款項，業已說明
    如上。堪認被告甲○○、己○○與戊○○等人共同基於意圖
    為自己或第三人不法所有之犯意聯絡，於上揭時地共同押制
    被害人乙○○前往山區、臺新銀行及戶政事務所等地而有恐
    嚇取財之行為分擔，至為灼明。因此，即便被告甲○○中途
    離開買早餐而無對被害人乙○○為恐嚇行為，而由被告林一
    全對被害人乙○○恫以上詞，被告甲○○亦應就共犯之行為
    負責，仍應成立共同恐嚇取財未遂罪，故被告甲○○上開辯
    詞，並不足採。另外，被告己○○受被告甲○○之邀約外出
    係屬天色微亮之際，被告己○○竟仍輕快答應外出與被告戊○○等人會合並一路陪同至力寶紐約社區。且在被告戊○○
    及被害人乙○○等人至力寶紐約社區後，被告林一全已先行
    離去，被害人乙○○係由被告己○○及甲○○帶離力寶紐約
    社區前往戶政事務所。衡情，果若被告己○○並不知情且無
    利可圖，事不關己之被告己○○有何積極參與被告戊○○等
    人剝奪被害人乙○○行動自由之理？足見被告己○○辯稱其
    對上開犯罪情節毫無所悉，顯與常理有違，已啟疑竇。又被
    告己○○雖另辯稱受被告甲○○之邀外出係因答應陪同被告
    甲○○拍照作為保護管束報到之用云云。又佐以一般常理，
    被告己○○受邀外出之時間為清晨微亮之時，尚距離被告甲○○於當日下午保護管束報到之時間整整半天有餘，被告己○○竟不假思索而提早出門，顯與常情相違。甚且，繳交保
    護管束報到所用之照片，應至照相館拍照取件才是，然被告
    己○○及甲○○卻帶同不相干之被害人乙○○前往戶政事務
    所拍照，此舉亦與常情有悖。稽上各端，被告己○○所辯，
    均與事理有所違背，不足採信。
(三)綜上所述，被告戊○○、己○○、甲○○及林一全共同基於
    意圖為自己或第三人不法所有之犯意聯絡，共同押制被害人
    乙○○前往山區後恫以上詞，致被害人乙○○心生畏怖而四
    處籌款而未果之恐嚇取財未遂犯行，已可認定。被告戊○○
    、己○○、甲○○及林一全之上開辯詞，核與經驗法則有所
    違背，委無足採。是被告戊○○、己○○、甲○○及林一全
    於上揭時地共同對被害人乙○○恐嚇取財未遂之犯行，應堪
    認定。
、論罪科刑方面
    按刑法第302 條第1 項、第304 條第1 項及第305 條之罪，
    均係以人之自由為其保護之法益，而刑法第302 條第1 項之
    罪所稱之非法方法，已包括強暴、脅迫或恐嚇等一切不法手
    段在內。因之，如以非法方法剝奪他人行動自由行為繼續中
    ，再對被害人施加恐嚇，或以恐嚇之手段迫使被害人行無義
    務之事，則其恐嚇或迫使被害人行無義務之事之行為，仍屬
    於非法方法剝奪行動自由部分行為，應僅論以刑法第302 條
    第1 項之罪，無另成立同法第304 條或第305 條之罪之餘地
    （最高法院29年上字第2359、第3757號判例、89年度台上字
    第780 號判決可資參照）。被告戊○○、己○○、甲○○及
    林一全基於妨害自由之犯意聯絡，強令被害人乙○○交出其
    所有之背包1 只，並將其行動電話關機用以限制被害人乙○○之對外聯繫，並防免被害人乙○○脫逃，復迫使被害人乙○○前往臺新銀行查詢欠稅及辦理現金卡之事項，又押制被
    害人乙○○前往戶政事務所辦理戶籍謄本，該等脅迫被害人
    乙○○行無義務之事之行為，既係在其等以非法方法剝奪被
    害人行動自由之行為繼續中所為，應視為剝奪行動自由之部
    分行為，不另論罪。故核被告戊○○、己○○、甲○○及林
    一全所為，係犯刑法第302 條第1 項以非法方法剝奪他人行
    動自由罪及同法第346 條第3 項、第1 項之恐嚇取財未遂罪
    。公訴意旨雖認被告戊○○、己○○、甲○○及林一全所為
    應依強盜罪處斷，然被告戊○○、己○○、甲○○及林一全
    等人所為之恐嚇取財犯行，主觀上係為迫使被害人乙○○交
    付5 萬元用以解決其與被告戊○○之糾紛，且被告戊○○等
    人命被害人乙○○交付其所有之背包1 只後，並將其行動電
    話關機，目的係為控制被害人乙○○之行動自由，並防免被
    害人乙○○藉機報警等節，業據證人乙○○、證人即同案被
    告戊○○、甲○○證述明確，已如上述。復觀諸被害人乙○○之背包1 只，其內並無現金或其他財物（見同上偵卷第60
    頁），是被告戊○○等人命被害人乙○○交出背包1 只，主
    觀上是否有不法所有之意圖，尚非無疑。此外，被害人乙○○遭被告戊○○等人強押至山區途中，其究竟遭何人逼迫交
    出上開背包或係由他人強取上開背包，其指述均有前後不一
    之瑕疵，尚難僅以被害人乙○○之片面指訴，率論被告甲○○等人有為強取背包之行為。再者，被害人乙○○遭被告戊○○等人剝奪行動自由期間，過程中並未遭受毆打一節，亦
    經被害人乙○○迭於警詢及偵訊時證述明確（見同上偵卷第
    42 頁 、第96頁至第97頁），從而，本件被告戊○○等人之
    手段，亦難認為已使被害人乙○○於現實上達於不能抗拒之
    程度。綜上諸端，被告之行為即與強盜罪之構成要件有間，
    公訴意旨認被告應論以強盜罪即有未洽，惟起訴事實相同，
    爰依法變更起訴法條，併予敘明。被告戊○○、己○○、甲○○及林一全，就上開犯行，均有犯意聯絡及行為分擔，皆
    為共同正犯。被告戊○○等人為剝奪被害人乙○○行動自由
    犯行時，另基於恐嚇之犯意命其交付財物而未遂，係以一行
    為而觸犯妨害自由及恐嚇取財未遂等二罪名，為想像競合犯
    ，應依刑法第55條之規定，從一重論以之妨害自由罪。被告
    己○○曾受事實欄所載之徒刑執行完畢，有臺灣高等法院被
    告前案紀錄表1 份在卷可稽，其受徒刑之執行完畢，於5 年
    內故意再犯本件有期徒刑以上之罪，為累犯，應依刑法第47
    條第1 項規定，加重其刑。爰審酌被告戊○○、己○○、甲○○及林一全犯罪之動機係為解決被告戊○○與被害人乙○○間之糾紛，竟不循正當法律途徑解決，以非法方法剝奪被
    害人乙○○行動自由，且迫使被害人乙○○四處借款以支付
    賠償，所生危害非輕。兼衡被告戊○○並無前科，素行尚佳
    ，而被告戊○○、甲○○及林一全於本院審理時已坦認部分
    犯行、被告己○○則飾詞否認，及其等之品性、智識程度等
    一切情狀，爰分別量處如主文所示之刑。末查被告等犯罪後
    ，中華民國九十六年罪犯減刑條例業已制定，經總統於96年
    7 月4 日公布，並自同年月16日起生效施行，核本件被告等
    之犯罪時間、罪名等項，均合於該條例第3 條所定之減刑條
    件，且未具備同條例第5 條所定不得減刑之情事，應依該減
    刑條例第2 條第1 項第3 款之規定，分別減其宣告刑二分之
    一，並均諭知易科罰金之折算標準。扣案之背包1 只、行動
    電話2 支、皮夾1 只、存摺1 本及電話簿1 本尚非被告等所
    有，且業經被害人乙○○領回（見同上偵卷第52頁），自無
    庸宣告沒收，併此敘明。
據上論斷，應依刑事訴訟法第299 條第1 項前段、第300 條，刑
法第28條、第302 條第1 項、第346 條第3 項、第1 項、第25條
第1項 、第55條、第47條第1 項、第41條第1 項前段，刑法施行
法第1 條之1 第1 項、第2 項前段，中華民國九十六年罪犯減刑
條例第2 條第1 項第3 款、第7 條、第9 條、第11條，判決如主
文。
本案經檢察官翁偉玲到庭執行職務。
中    華    民    國    98    年    9     月    14    日
                  刑事第七庭審判長法    官  蕭世昌
                                  法    官  陳筱蓉
                                  法    官  蔡羽玄
以上正本證明與原本無異。
如不服本判決，應於送達後10日內向本院提出上訴狀（應附繕本
），其未敘述上訴理由者，應於上訴期間屆滿後20日內，補提理
由書狀於本院，上訴於臺灣高等法院。
                                  書 記 官  陳玉芳
中    華    民    國    98    年    9     月    15    日
附錄論罪法條：
刑法第302條
私行拘禁或以其他非法方法，剝奪人之行動自由者，處 5 年以下
有期徒刑、拘役或 3 百元以下罰金。
因而致人於死者，處無期徒刑或 7 年以上有期徒刑，致重傷者，
處 3 年以上10年以下有期徒刑。
第 1 項之未遂犯罰之。
刑法第346條
意圖為自己或第三人不法之所有，以恐嚇使人將本人或第三人之
物交付者，處6 月以上5 年以下有期徒刑，得併科1,000 元以下
罰金。
以前項方法得財產上不法之利益，或使第三人得之者，亦同。
前二項之未遂犯罰之。


司法院資訊處製作；財團法人民間司法改革基金會備份。
